臺灣臺北地方法院民事判決　　　　　　　　　　　　九十三年度訴字第二二０五號
　　原　　　告　乙○○
　　訴訟代理人　羅瑞洋律師
　　被　　　告　甲○○
　　訴訟代理人　周承武律師
右當事人間請求債務不履行損害賠償事件，本院於中華民國九十三年七月二十八日言
詞辯論終結，判決如下：
    主  文
原告之訴及假執行之聲請均駁回。
訴訟費用由原告負擔。
    事  實
甲、原告方面：
壹、聲明：
  一被告應給付原告新台幣（下同）三百萬元及自起訴狀繕本送達翌日起至清償日止
    ，按週年利率百分之五計算之利息。
  二願供擔保請准宣告假執行。
貳、陳述：
　一被告向訴外人蘇長裕承租坐落三峽鎮○○段二七五之一、同段二八四之四號二筆
  　土地，租賃期限自民國八十五年一月一日起至九十年一月一日止共五年，被告並
  　花費二千餘萬元在上開土地上興建乙棟建物以供營業之用。嗣租期屆滿因蘇長裕
    表示不擬續租，被告乃於九十年一月八日與原告訂立委任契約書（下稱系爭委任
    契約），就被告所有一切權益，全權委任原告為代表與地主訂定新契約。系爭委
    任契約第四條第一款約定委任報酬之給付條件，第三款約定由被告開立面額五百
    萬元不指定到期日之本票乙紙，交付原告作為擔保，第六條並約定雙方應本於合
    作精神，被告不得私下與地主或地主指派之委任人作任何租賃處理，否則應支付
    原告三百萬元以賠償其損失。茲因被告於九十年五月八日未經過原告即私下與地
    主另訂新租約，已違反上開約定，為此提起本件訴訟，請求被告給付三百萬元並
    加計自起訴狀繕本送達翌日起算之法定遲延利息。
  二對被告抗辯所為陳述：
  　(一)原告從未與被告合意終止系爭委任契約，被告並未舉證證明兩造有終止契約之
    　意思表示存在，台灣高等法院九十一年度上字第八三六號民事判決僅認定被告
      解除委任契約，並非認定兩造合意終止委任契約。又系爭委任契約縱依認已經
      被告於九十一年四月八日之後解除，惟被告解約前已違反第六條約定，其嗣後
      解除契約並不影響原告主張已取得之權利。
    (二)被告辯稱其因與地主蔡長裕訴訟，在法官勸諭下與地主和解，非屬違約行為云
      云。惟系爭委任契約第六條並未約定允許在法官之勸諭下，被告即可不透過原
      告私下與地主另簽新約，況被告與地主係私下和解，被告本應依約透過原告與
      地主洽商，惟被告卻在未知會原告之情形下與地主另訂新約，已明顯違約。
    (三)被告另辯稱原告未處理委任事務，被告為保障權益即得與地主和解云云。惟系
      爭委任契約第六條並無設有上開條件，況且所謂原告須努力處理委任事務為個
      人主觀之判斷，解釋契約亦不宜依此為之。
    (四)原告已進行委任事務之處理：
    　1.依上開高等法院判決第七、八頁記載，因原告出面折衝、談判，蘇長裕等始
      　知地主須對地上物作合理補償，並建議委由第三人鑑價後，取得建物現況價
        值始商定補償金額，另於委任事務經辦期間曾參與「地主於現場施工圍籬豎
        立告示牌事件」及「代理被告到三峽分局斡旋協調事件」，並提出台北縣警
        察局三峽分局分文清冊影本為證。而地主蘇長裕於九十年二月二日以律師函
        通知被告，限於九十年二月十五日前將土地房屋遷空回復原狀，返還所有權
        人蘇長裕，屆期將於二月十六日上午九時於現場施工圍籬，有傅國光律師事
        務所函影本足參；另被告訴訟代理人則稱係於二月二十日去立告示牌，而證
        人即被告雇工黃土恭亦證稱：於九十年二月底被告通知伊等要把告示牌拆掉
        ，與老闆同住，有聽到兩造在說拆告示牌當日他們有去三峽分局，被告說原
        告一出馬就賺到六百萬元，我聽過好幾次等語；另證人警員謝明宏於原審到
        庭證稱：曾召集開調解會，收到律師文後，約圍籬前一個星期左右，通知他
        們來協調，當時原告係代表被告有在場，．．．詳細時間不太記得，．．．
        必須要看公文收發時間才能確定等語，而被告訴訟代理人亦自承當時有發三
        次文，第一次係給分局，後面兩次係給原告等語，而觀之前揭分文清冊所載
        ，係於九十年二月十九日收到發自九十年二月十四日之信函，係為蘇長裕九
        十年二月二十三日收回承租土地自用請派員疏導，足證原告確有努力進行委
        任事務。
      2.蘇長裕曾於九十年一月十八日、同年二月二日委任律師發函，通知被告終止
        租約並請求拆屋還地，並於同年二月十四日致函給三峽分局，表示其將於九
        十年二月二十三日收回承租土地自用，請派員疏導。除此之外，並於同年二
        月二十日派員至出租之土地上豎立告示牌揭示：「將於九十年二月二十三日
        上午九時至現場施工圍籬」，更於九十年三月間提起民事訴訟，請求拆屋還
        地。若非原告一再與地主之代表接洽，並於九十年二月二十二日三峽分局協
        調時，再三說明未依法定程序，出租人於土地上圍籬係違法行為，且出租人
        若欲收回承租土地，依法需補償承租人地上建物之價值，蘇長裕焉有可能停
        止其圍籬之動作，又豈有可能嗣後再與被告簽立租約，將土地再出租十年？
        至於被告稱原告未替其出庭乙事，乃是因原告不具律師資格，本不能代理被
        告出庭，此事為被告所明知，被告謂原告未處理委任事務，與事實不合。
      3.本院九十一年度北訴字第一０號及台灣高等法院九十一年度上字第八三六號
        民事判決雖判決原告敗訴，然其理由並非認定原告未努力進行委任事務，而
        是認定被告與地主之新租約難認係原告努力之結果所致。原告已努力進行委
        任事務，惜因被告違約逕自與蘇長裕另訂新租，則表面上看似原告未完成委
        任任務，實際因被告違約在先，致原告無從再努力另訂新約，何況若非原告
        先前之努力，蘇長裕既執意拆屋還地，焉有可能改變心意與被告另訂新約？
    (五)系爭三百萬元違約金不應酌減：
    　被告依系爭委任契約第四條第三款約定，已開立面額五百萬元不指定到期日之
      本票乙紙，交付乙方作為應付酬金之擔保，足證兩造於訂約時已有預見原告所
      可取得之利益達五百萬元。系爭委任契約第六條約定，係為防止因被告之行為
      ，而致原告無法取得前項之利益，故特別約定此項罰責，而僅約定三百萬元，
      未達前項之五佰萬元，已為酌減之結果。又被告之受僱人黃士恭於上開蘇長裕
      訴請拆屋還地乙案所證，足證被告於未與地主蘇長裕簽約之前，確已認知原告
      處理本件事務，已為其賺到至少六百萬元之利益，則原告依約請求三百萬元之
      違約金，不應酌減。
、證據：提出委任契約書、確認本票債權不存在事件起訴狀、本院九十一年度北訴
　　字第一０號及台灣高等法院九十一年度上字第八三六號民事判決、本院九十一年
　  度北訴字第一０號民事事件九十一年五月十四日言詞辯論筆錄為證。
乙、被告方面：
壹、聲明：
  一如主文第一項所示。
  二如受不利判決，願供擔保請准宣告免為假執行。
貳、陳述：
　一依系爭委任契約第一條、第四條、第六條約定之真意，原告須努力為被告與地主
　  訂立新租約，被告始須給付利益之百分之五十予原告，亦因本於合作精神及原告
    之努力，被告始不得與地主或地主指派之人處理。惟原告並未努力處理委任事務
　  ，此由本院九十一年北訴字第一０號民事判決第七頁及台灣高等法院九十一年上
    字第八三六號判決理由第十二頁之記載可證，被告在蘇長裕起訴另案第一審九十
    年十一月二十日亦陳稱簽訂委任契約後，原告沒有跟其聯繫任何事，只有在開庭
    前一週說要重新訂約，要傭金一千萬元，其不願意，原告就說他就不管了，開庭
    時其自己出庭，足證被告與蘇長裕另案訴訟進行期間，原告均知悉，而不依委任
    契約處理事務。又被告於九十一年十二月二十五日亦在台灣高等法院陳稱，九十
    年三月其接到法院四月十三日開庭通知，我通知原告，但他不去開庭，說合約要
    重改報酬一千萬元，而且代理出一次庭要十萬元，其就不再簽約，到法院時法官
    問為何不和解，其才知道原告未跟蘇長裕談，其只好自己去談。益證系爭委任契
    約訂立後，原告並未努力處理委任事務，亦未聞問被告與地主訂立新租約之事，
    且早已向被告表明終止委任契約。
  二被告建於系爭土地上之建物，依九十一年房屋稅所載，價值為八百八十五萬六千
    元，九十一年房屋租金上、下半年各為三百六十萬元，全年七百二十萬元，即每
    月房租六十萬元，如被告與地主未能訂立新租約，地主將拆除建物並終止租約，
    且地主已向法院提起訴訟，法院並訂於九十年四月十三日開庭，被告已將法院開
    庭通知地主委任之傅律師發函拆屋還地及地主將於九十年二月十六日現場施工圍
    籬之事告知原告，但原告迄無處理委任事務之行為，被告為保權益，乃獨自去法
    院訴訟，且如建物被拆損失頗大，在法官勸諭下，始與地主達成訴訟外和解，不
    得因此而謂被告違約，再要求被告給付違約金。
  三依前所述，被告與地主間訴訟於九十年四月十三日開庭時，原告並未出面處理，
    可認二造間之委任契約於斯時已合意終止。且原告從未依民法第五百四十條規定
    向被告報告處理委任事務進行之情形，而依民法第五百四十九條第一項規定，當
    事人任何一方得隨時終止委任契約，被告已終止系爭契約，原告亦表示同意，系
    爭委任契約既已終止，原告再依第六條約定請求被告給付違約金，要無理由。
  四再依系爭委任契約第六條約定，被告應給付原告三百萬元以賠償其損失，故原告
    應就其受有若干損失負舉證之責，惟原告迄未舉證證明，其請求被告給付三百萬
    元，即非有據。且原告並未處理委任事務，又未證明其受有損害，而被告與地主
    另訂新租約前五年增加租金五百四十萬元，期租為十年，比原租約多五年，十年
    期滿必須拋棄八百八十五萬餘元之廠房，比較新舊契約，被告之負擔更形加重，
    則原告請求三百萬元之違約金，顯屬過高，應予酌減。
、提出確定證明書、房屋稅繳款書、各類所得扣繳稅額繳款書、土地房屋租賃契約
　　書為證。
丙、本院依職權調閱九十一年度北訴字第一０號民事事件卷宗全卷。
    理   由
一原告起訴主張：被告向蘇長裕承租坐落三峽鎮○○段二七五之一、同段二八四之四
  號二筆土地，租賃期間自八十五年一月一日起至九十年一月一日止共五年，被告並
  在上開土地上興建乙棟建物以供營業之用。嗣租期屆滿因蘇長裕表示不擬續租，被
  告乃於九十年一月八日與原告訂立系爭委任契約，就被告所有一切權益，全權委任
  原告為代表與地主訂定新契約。依系爭委任契約第六條約定，雙方應本於合作精神
  ，被告不得私下與地主或地主指派之委任人作任何租賃處理，否則應支付原告三百
  萬元以賠償其損失。嗣被告於九十年五月八日未經過原告即私下與地主另訂新租約
  ，已違反上開約定，為此提起本件訴訟等情。求為命被告應給付原告三百萬元並自
  起訴狀繕本送達翌日起加計法定遲延利息之判決。
二被告則以：原告須努力處理委任事務，被告始不得私下處理，因原告未處理委任事
  務，地主蘇長裕已訴請被告拆屋還地，被告為保權益，乃於法官勸諭下即與地主和
  解，故被告並未違約，且系爭委任契約已經兩造於九十年四月十三日合意終止，原
  告依第六條約定請求被告給付違約金，並無理由。又依系爭委任契約第六條約定，
  被告應給付原告三百萬元以賠償其損失，惟原告並未舉證證明其受有損失若干，且
  原告請求之違約金亦有過高，應予酌減等語，資為抗辯。
三查被告因前向蘇長裕承租坐落台北縣三峽鎮○○段二七五之一號、同段二八四之四
  號二筆土地，租期自八十五年一月一日起至九十年一月一日止，被告並於上開土地
  建有建物以供營業使用，租賃期滿後，蘇長裕表示不擬續租，被告乃於九十年一月
  八日與原告訂立系爭委任契約，委任原告代表被告與蘇長裕交涉訂立新租約，承租
  之底限為租賃期間五年，前三年每年租金六百萬元，第四、五年每年租金六百三十
  萬元，對被告承受自風速企業有限公司出資興建之地上物於前二項條件成就下，放
  棄對地主賠償之請求，若超出該約定底限之租金減少、地上物補償、或其他賠償金
  ，因原告努力結果所得利益，由被告支付相當全部利益百分之五十之酬金，被告願
  於該利益之實現時，同時支付原告應得利益之酬金，被告並開立面額五百萬元之本
  票一紙予原告，作為應給付酬金之擔保。系爭委任契約第六條另約定契約成立後，
  本於合作精神，被告不得私下與地主或地主指派之委任人作任何租賃處理，否則應
  支付原告三百萬元作為賠償原告損失。蘇長裕於九十年三月八日向台灣板橋地方法
  院（下稱板橋地院）對被告提起拆屋還地民事訴訟，經該院以九十年度重訴字第一
  七八號民事事件受理在案，其後被告與蘇長裕在庭外和解，於九十年五月八日訂定
  新租賃契約後，由蘇長裕撤回訴訟。原告曾持上開本票聲請裁定准予強制執行，被
  告於九十年八月二十一日提起確認本票債權不存在訴訟，經本院九十一年度北訴字
  第一０號民事判決原告敗訴，台灣高等法院九十一年度上字第八三六號民事判決並
  駁回原告之上訴確定在案等事實，為兩造所不爭執，並經原告提出委任契約書、確
  認本票債權不存在事件起訴狀、本院九十一年度北訴字第一０號及台灣高等法院九
  十一年度上字第八三六號民事判決（見本院卷第一二至三四頁）及被告提出確定證
  明書、房屋稅繳款書、各類所得扣繳稅額繳款書、土地房屋稅賃契約書（見本院卷
  第七五、七六、一０四至一０六頁）為證，堪信為真實。
四原告主張被告於九十年五月八日未經過原告即私下與地主另訂新租約，已違反系爭
  契約第六條約定，被告應給付原告三百萬元以賠償其損失，已為被告所否認，並以
  前揭情詞置辯。本件經協商整理兩造爭點如下：(一)系爭委任契約是否業經兩造合意
  終止，原告不得再依第六條約定請求被告賠償？(二)被告是否違反系爭委任契約第六
  條「不得私下與地主指派之委任人作任何租賃處理」之約定？(三)系爭委任契約第六
  條約定三百萬元是否過高應予酌減？茲析述如下：
  (一)關於系爭委任契約是否業經兩造合意終止，原告不得再依第六條規定請求被告賠
    償之爭點：
  　原告就被告抗辯系爭委任契約業經兩造合意終止有所爭執，自應由主張該事實之
    被告負舉證之責。經查，被告以其與地主間拆屋還地訴訟於九十年四月十三日開
    庭時，原告並未出面處理，可認二造間之委任契約已於斯時合意終止，為原告所
    否認，且終止權之行使方法，依民法第二百六十三條準用同法第二百五十八條規
    定，應向他方當事人以意思表示為之，被告並未提出證據證明其曾向原告為終止
    契約之意思表示，尚難憑此證明系爭委任契約業經兩造合意終止。至台灣高等法
    院九十一年度上字第八三六號民事判決係以原告並未完成委任任務，故被告以九
    十一年四月八日準備書狀之送達為「解除」委任契約之意思表示，請求確認本票
    債權不存在及返還系爭本票，為有理由，亦非認為兩造已合終止系爭委任契約。
    此外，被告亦未再舉證證明兩造有何終止委任契約之意思表示存在，又縱認系爭
    委任契約業已解除，依民法第二百六十條規定，亦不妨礙損害賠償之請求。是被
    告辯稱系爭委任契約業經兩造合意終止，被告不得依約請求違約金，尚無足採。
  (二)關於被告是否違反系爭委任契約第六條「不得私下與地主指派之委任人作任何租
    賃處理」規定之爭點：
    1.按解釋意思表示，應探求當事人之真意，不得拘泥於所用之辭句。民法第九十
    　八條定有明文。而真意何在，又應以過去事實及其他一切證據資料為斷定之標
      準，不能拘泥文字致失真意。最高法院著有三十九年台上字第一０五三號判例
      可資參照。
    2.經查，系爭委任契約第六條固約定：「雙方約定本委任契約成立後，本於合作
    　精神，委任人（即被告）不得私下與地主或地主指派之委任人作任何租賃處理
      ，否則應支付受任人（即原告）三百萬元整，作為賠償乙方（即原告）損失。
      」惟參諸第四條關於委任報酬之約定：「(1)甲方（即被告）同意以委任承租條
      件底限作基準，任何超出底限條件外之租金減少或者地上物補償或者其他任何
      賠償金等等，因乙方（即原告）努力結果所得利益，由甲方支付乙方相當於全
      部利益百分之五十之酬金。．．．(3)甲方體認因乙方努力，致委任人受有租賃
      底限外之條件利益，願開立面額五百萬元整不指定到期日之本票乙紙交付乙方
      作為擔保。」足認上開第六條有關損害賠償預定性質違約金之約定，其目的乃
      在避免受任人已為委任人進行委任事務，與地主洽談超出底限條件外之租金減
      少或者地上物補償或者其他任何賠償金時，委任人為逃避其應給付受任人委任
      酬金之義務，而故意私下與地主交涉另訂新租約，致受任人無法就其努力結果
      獲得報償，而課以委任人賠償之責任。本件被告係因地主蔡長裕於九十年三月
      八日向板橋地院對被告提起拆屋還地民事訴訟，乃與蘇長裕在庭外和解，於九
      十年五月八日訂定新租賃契約後，由蘇長裕撤回訴訟已如前述，且依被告與蘇
      長裕所訂新租賃契約之約定，被告拋棄全部地上物權之權利，租賃期限自九十
      年七月一日起至一百年七月一日止共十年，每月租金六十萬元，亦有土地房屋
      租賃契約書（見本院卷第一０四頁）在卷可稽。可知被告與地主蘇長裕所訂新
      租賃契約，與兩造所訂委任契約承租條件底限之差異，在於租期增加五年，租
      金前三年每年增加一百二十萬元，第四、五年每年增加九十萬元，是被告與蘇
      長裕所訂新租賃契約並未使被告獲得租金減少、地上物補償或其他任何賠償金
      之利益，足見被告並非為脫免其應給付原告之酬金，故意不透過原告而私下與
      地主蘇長裕訂立新租約，而係在遭蘇長裕提起訴訟後，為保障自身權益，於未
      取得租金減少、地上物補償或其他任何賠償金之利益下，與蘇長裕簽訂新租約
      ，要難認已違反系爭委任契約第六條「不得私下與地主指派之委任人作任何租
      賃處理」之規定。此外，原告就曾努力期使被告取得上開利益並未提出其他證
      據以實其說，亦未舉證證明租期延長為十年之利益與其努力有何因果關係，是
      原告依上開規定請求被告給付違約金，洵非有據。
五綜上所述，原告主張被告私下與地主簽訂新租約，已違反系爭委任契約第六條約定
  ，依約應給付原告三百萬元以賠償其損失，並請求自起訴狀繕本送達翌日起至清償
  日止，按週年利率百分之五計算之利息，並無理由。
六又本件事證已臻明確，兩造其餘攻擊防禦方法及未經援用之證據，經本院斟酌後，
  認為均不足以影響本判決之結果，爰不一一論述，併此敘明。
七假執行之宣告：原告之訴既經駁回，其假執行之聲請即失所依據，應併予駁回。
據上論結，原告之訴為無理由，依民事訴訟法第七十八條，判決如主文。
中　　　華　　　民　　　國　　九十三　　年　　　八　　　月　　十八　　　日
                                        民事第四庭法      官  劉又菁
右為正本係照原本作成
如對本判決上訴，須於判決送達後廿日內向本院提出上訴狀
　                                                法院書記官　楊勝欽
中　　　華　　　民　　　國　　九十三　　年　　　八　　　月　　十九　  　日
